【裁判字號】    92,上重更(一),7
【裁判日期】    920506
【裁判案由】    毒品危害防制條例
【裁判全文】
臺灣高等法院刑事判決                            九十二年度上重更(一)字第七號
    上  訴  人  甲○○
    即  被  告
    選任辯護人  王聰明  律師
右被告因違反毒品危害防制條例案件，不服臺灣桃園地方法院九十一年度重訴字第二
八號，中華民國九十一年九月二十四日第一審判決（起訴案號：臺灣桃園地方法院檢
察署九十一年度偵字第七九六七號），提起上訴，本院判決後經最高法院發回更為審
理，本院判決如左：
    主      文
原判決撤銷。
甲○○運輸第一級毒品，處有期徒刑拾貳年，褫奪公權陸年。
扣案之第一級毒品海洛因壹大包（驗餘淨重捌佰零貳點貳零公克，純度佰分之拾肆
點貳肆，純質淨重貳佰柒拾肆點陸柒公克）沒收銷燬之，西裝外套乙件沒收。
    事      實
一、甲○○明知海洛因係毒品危害防制條例管制之第一級毒品及行政院依懲治走私條
    例公告管制進出口之物品，不得私運入我國，惟因本身施用海洛因，竟基於運輸
    及私運屬於管制物品之第一級毒品海洛因進口之犯意，先於民國九十一年四月二
    十三日（起訴書誤為二十四日）下午三時許，在福建省福州市（起訴書誤為閩江
    市）「閩江飯店」內，向自稱「李勇」之年籍不詳成年大陸男子，以人民幣十三
    萬元之代價，購得第一級毒品海洛因一大包後，於同月二十五日下午，將上開海
    洛因藏於其所有西裝外套之內襯中並置放於行李箱內隨機託運，先由福建省福州
    市搭機飛往香港，再由香港搭乘中華航空公司編號ＣＩ─六一四號班機入境飛抵
    桃園中正機場，於同日晚間九時十分許將上開屬管制物品之第一級毒品海洛因運
    輸及私運進口我國境內，嗣於中正機場第一航廈入境海關檢查室十六號檯查驗時
    為警當場查獲，進而扣得甲○○所有隨機託運之行李中（行李號碼：00000
    00000號）所藏前開海洛因一大包（驗餘淨重八百零二點二０公克，包裝重
    二十八點四三公克，純度百分之三十四點二四）及西裝外套乙件。
二、案經內政部警政署航空警察局移送臺灣桃園地方法院檢察署檢察官偵查起訴。
    理      由
一、訊據被告甲○○對於右揭自大陸福建省福州市運輸及私運管制物品第一級毒品海
    洛因入境我國中正機場而為警查獲等事實，均坦承不諱，且查：
    (一)本案查獲之毒品，經送鑑定，其檢驗結果為含第一級第６項毒品海洛因成分，
      淨重八百零二點二０公克（包裝重二十八點四三公克），純度百分之三十四點
      二四，純質淨重為二百七十四點六七公克，有法務部調查局九十一年五月二十
      日調科壹字第０八０００五三一七號鑑定通知書在卷可稽（見九十一年度毒偵
      字第一０四四號卷第三八頁），足證扣案被告所攜帶入境之一大包白色粉末確
      為第一級毒品海洛因無疑。此外，並有內政部警政署入出境管理局九十一年七
      月二十二日境信昌字第０九一００四八五四六號函所檢附被告出入境紀錄表一
      份、被告被查獲時照片六張及行李託運條影本一件等在卷可查（見原審卷第三
      六頁及九十一年度偵字第七九六七號卷第九至十一頁、第十六頁），足認被告
      上開自白與事實相符，足堪採信。
    (二)選任辯護人雖為被告辯稱：被告之夾帶純粹係供己施用，被告未獲分文，無圖
      利之意圖，無人託其攜帶入境，並無運輸毒品之犯意云云。惟所謂「運輸」乃
      指將物品自甲地運抵乙地之謂。至於由甲地攜帶毒品至乙地，究係運輸或持有
      ，應以路程之遠近、數量之多寡並參酌實際上一切情形，判斷被告之犯意，而
      為認定。另按「運輸」並不以為他人輸送為必要，即為自己輸送者亦包括在內
      建省福州市搭機飛往香港，再轉機入境我國，私運管制物品進口海洛因毒品返
      國，其搭乘航空器，跨海攜帶，由大陸地區○○○○路程遙遠，其攜帶之海洛
      因數量驗餘淨重八百零二點二０公克（包裝重二十八點四三公克），純度百分
      之三十四點二四，純質淨重為二百七十四點六七公克，數量甚多，本院審酌實
      際上一切情形而為判斷，認定被告有運輸第一級毒品之犯意無訛，且即令被告
      係為己施用而運輸毒品，亦無解其運輸毒品犯行之成立。辯護人上開所辯，尚
      不足為被告有利之認定。
    綜右事證，被告右揭犯罪行為，已經證明，應依法論科。
二、查被告行為後，懲治走私條例第二條第一項罪之法定刑業修正為「七年以下有期
    徒刑，得併科新臺幣三百萬元以下罰金。」，經總統於九十一年六月二十六日公
    布，並自同年月二十八日起生效，而該條罪名修正前法定刑為「七年以下有期徒
    刑，得併科新臺幣二十萬元以下罰金。」，經比較法定刑結果，以修正前之規定
    對被告有利，被告所犯違反懲治走私條例部分，爰依刑法第二條第一項但書規定
    ，適用修正前懲治走私條例第二條第一項之私運管制物品進口罪。按海洛因係毒
    品危害防制條例第二條第二項第一款所列之第一級毒品，復為行政院依懲治走私
    條例第二條第四項授權公告之甲類管制進出口物品。被告私運輸入海洛因，核被
    告所為，係犯毒品危害防制條例第四條第一項之運輸第一級毒品罪及修正前懲治
    走私條例第二條第一項之私運管制物品進口罪；被告非法持有第一級毒品海洛因
    之低度行為，為運輸毒品之高度行為吸收，不另論罪。被告以一行為，觸犯上開
    運輸第一級毒品罪與私運管制物品進口罪，有一行為觸犯數罪名之想像競合關係
    ，為想像競合犯，應依刑法第五十五條規定，從一重論以運輸第一級毒品罪處斷
    。
三、原審以被告罪刑明確而對之論罪科刑，固非全然無見，惟按被告之自白，不得作
    為有罪判決之唯一證據，仍應調查其他必要之證據，以察其是否與事實相符，刑
    事訴訟法第一百五十六條第二項定有明文。原審認定被告除有前開犯行外，另成
    立毒品危害防制條例第四條第一項之販賣第一級毒品罪。惟查：
    (一)公訴人並未起訴被告販賣第一級毒品之犯行，亦未就此舉證證明之。而原審認
      定被告有此犯行，無非係以本件扣得之第一級毒品海洛因部分供己施用，部分
      意圖販賣他人之情，已經被告於警訊中坦承不諱，又本件扣得之毒品重量達八
      百公克，購入價格達人民幣十三萬元（換算新臺幣約達五十餘萬元），價值不
      菲，若謂單純供己施用，非無可疑。且依被告自承，其施用海洛因迄至查獲止
      ，僅區區一年餘，所謂毒癮極重，需求量大，故單純為施用而私運入境，要難
      置信等，為其認定之依據。
    (二)被告於原審及本院調查中固不否認曾於警詢中供述扣案之海洛因一部份是要自
      己施用的，一部份是要用來賣的等語，然辯稱：初始我是說要自己施用的，但
      警方不相信，要我合作，等一下到刑警隊才不會吃苦，我才會如此說云云。而
      被告之警訊錄音帶經本院前審當庭勘驗結果，筆錄內容與錄音帶內容大致相符
      ，有關攜帶海洛因入境之目的為何部分，被告初稱：要自己吸，警察質疑：這
      麼多？並小聲與被告溝通後，警察再詢問是否有部分要自己吸，有部分要賣的
      ，被告答稱：欸或嗯（肯定的語氣）（見本院前審卷第五十、五一頁及第五六
      、五七頁），依勘驗筆錄之記載，被告對於「是否有部分要自己吸，有部分要
      賣的」之問題，並未明確回答，僅被動答稱：「欸」或「嗯」，且被告於回答
      此一問題前，曾由警察與之溝通，而該內容卻未被收錄於錄音帶中，被告卻於
      溝通後即為上開供述，是其上開供述是否出於被告之任意性，即非無疑。又被
      告於本案聲請羈押程序中，雖仍為相同之供述（見原審聲羈卷第四頁），惟其
      辯稱：「我是按照航警局的筆錄說的」云云，嗣又稱：「是藥癮發作較迷迷糊
      糊」云云（見原審卷第五七頁及本院卷第三五頁），而否認其自白之真實性。
      況縱使被告確係出於任意而於警訊及原審自白：「一部份是要自己施用的，一
      部份是要用來賣的」等語，惟被告之自白，不得作為有罪判決之唯一證據，本
      件被告除於警訊及檢察官聲請羈押程序中自白外，事後均否認有此部份犯行，
      且本件查獲時，亦未查獲被告持有諸如磅秤、分裝匙等與販賣毒品有關之事證
      ，並無其他補強證據足以認定被告上開自白與事實相符，已難遽行認定該部分
      自白確與事實相符。
    (三)次查，法務部調查局第六處雖曾於八十三年八月三日以（83）發技（一）字第
      一三一０號函表示：「人體若以海洛因摻於香菸內吸食代替注射，且已有癮，
      以較寬之標準衡量，每日消耗量，亦不應超過 400mg（即０‧四公克）」（見
      本院前審卷第八五、八六頁），惟經本院向該處再次函詢結果，表示「其上開
      每日消耗量之解釋，因海洛因摻於香煙內之吸食方式屬於在吸食條件上無法制
      之過程，沒有任何方式可作此種消耗量評估實驗，故僅能儘可能對當時某些個
      案之暸解上作合理推後回覆，並無特別實驗依據」，且「前述每日消耗量係以
      海洛因純質估算。對個案而言，該消耗量應隨海洛因純度不同而有所差異。如
      就來函所示之純度為百分之三四點二四之海洛因，可依前述基礎合理推測每日
      之消耗量約一點一七公克。然以上推測數值均僅供參考」，復表示「吸毒者係
      屬非正常方式施用藥物，用量，次數均不在控制狀況下，其實際用藥量之變異
      幅度有可能較正常使用者大得多」等語，有該處九十二年三月三十一日調科壹
      字第０九二０００六七一六０號函在卷可參（本院卷第六二頁），是依其上開
      函覆內容，關於人體對於海洛因之每日消耗量，僅能以個案之觀察加以推測，
      並無實驗依據，則前揭法務部調查局八十三年函示內容，即非能普遍適用於一
      切個案，且施毒者係屬非正常方式施用藥物，更無法套用公式加以評估其毒品
      消耗量，因而，原審以被告所運輸之毒品達八百公克，且未斟酌扣案之海洛因
      其純度僅百分之三四點二四，即遽認顯非單純僅供被告施用，尚嫌乏據。又吸
      毒者本無法以常理度量其吸毒行為，若僅以被告係以約新台幣五十萬元之代價
      購得毒品，僅單純供己吸用顯不合理，即不採信，亦屬疏論。
    (四)另查，被告於本件九十一年四月二十六日查獲後所採得之尿液，經送驗結果，
      確呈嗎啡陽性反應（按：海洛因係由嗎啡經化學合成之半人工合成品，其施打
      或吸食後經人體代謝作用而分解成毒性較低之嗎啡，而於尿液中被檢出），此
      有桃園縣衛生局九十一年五月七日之不法藥物尿液檢定書一紙在卷可稽（見九
      十一年度毒偵字第一○四四號卷第四十頁），則被告辯稱所運輸之海洛因僅係
      供自己施用，即非全然無稽。
    (五)且查運輸持有毒品之原因，並非止於販賣一端，本件除查獲被告所運輸入境之
      海洛因外，並無查獲其他販售海洛因給其他不特定人之具體事證，基於無罪推
      定原則，應為被告有利之認定。
    是原審認定被告所運輸之毒品海洛因，除一部分供己施用外，部分並意圖營利販
    賣，而論以毒品危害防制條例第四條第一項之販賣第一級毒品罪，即有未洽，被
    告上訴否認有何販賣第一級毒品之犯行，為有理由，且原審既有如上瑕疵，即屬
    無可維持，應由本院予以撤銷改判。查被告運輸海洛因僅此一次，且數量為八百
    零二點二公克，另亦查無證據證明被告係以營利意圖而販入，而因遭警鎖定甫至
    機場即被查獲尚未流入市面，如謂被告之上開犯行即需處以最低法定刑即無期徒
    刑，實情輕法重，客觀上非全無可憫恕之情，爰依刑法第五十九條規定，減輕其
    刑。爰審酌被告品行、智識程度、犯罪動機、目的、所生危害及犯罪後態度等一
    切情狀，量處如主文第二項所示之刑，且核其犯罪性質，有宣告褫奪公權之必要
    ，爰併宣告褫奪公權六年。
四、扣案海洛因一包（驗餘淨重八百零二點二零公克，包裝重二十八點四三公克，純
    度百分之三十四點二四，純質淨重為二百七十四點六七公克），應依毒品危害防
    制條例第十八條第一項前段規定予以宣告沒收銷燬之，西裝外套一件則依同條例
    第十九條第一項規定宣告沒收。
據上論斷，應依刑事訴訟法第三百六十九條第一項前段、第三百六十四條、第二百九
十九條第一項前段，毒品危害防制條例第四條第一項、第十八條第一項前段、第十九
條第一項，修正前懲治走私條例第二條第一項、第十一條、第十二條，刑法第二條第
一項但書，第十一條前段、第五十五條、第五十九條、第三十七條第二項判決如主文
。
本案經檢察官張啟彬到庭執行職務
中    華    民    國      九十二      年      五      月       六       日
                            臺灣高等法院刑事第十九庭
                                審判長法  官  許  國  宏
                                      法  官  洪  光  燦
                                      法  官  林  勤  純
右正本證明與原本無異。
如不服本判決應於收受送達後十日內向本院提出上訴書狀，其未敘述上訴之理由者並
得於提起上訴後十日內向本院補提理由書狀（均須按他造當事人之人數附繕本）。
                                      書記官  葉  瑩  庭
中    華    民    國      九十二      年      五      月       六       日
附錄本案論罪科刑法條全文：
毒品危害防制條例第四條第一項：
製造、運輸、販賣第一級毒品者，處死刑或無期徒刑；處無期徒刑者，得併科新台幣
一千萬元以下罰金。
修正前懲治走私條例第二條第一項：
私運管制物品進口﹑出口逾公告數額者，處七年以下有期徒刑，得併科新台幣二十萬
元以下罰金。


司法院資訊處製作；財團法人民間司法改革基金會備份。
